臺灣高等法院臺南分院民事判決　九十三年度再易字第二六號　Ｊ
　　　再審　原告　丙　○　○
　　　訴訟代理人　林　春　發　律師
　　　再審　被告　甲　○　○
　　　　　　　　　乙○ ○ ○.
　　　訴訟代理人　蔡　碧　仲　律師
　　　再審　被告　丁　○　○
右當事人間請求清償債務事件，再審原告對於本院於民國九十三年六月八日所為之九
十二年度上更(一)字第四九號確定判決提起再審，經本院於九十三年九月二十一日言詞
辯論終結，茲判決如下：
    　主    　文
再審之訴駁回。
再審訴訟費用由再審原告負擔。
    　事實及理由
一、再審被告丁○○經合法通知，無正當理由，未於言詞辯論期日到場，核無民事訴
    訟法第三百八十六條各款所列情形，爰依再審原告之聲請，由其一造辯論而為判
    決。
二、本件再審原告係對本院九十二年度上更(一)字第四九號民事確定判決，主張該判決
    有民事訴訟法第四百九十七條規定，就足生影響於判決之重要證物，漏未斟酌之
    再審理由，向本院提起再審之訴，按再審原告係於九十三年六月十四日收受本院
    前開民事判決，業經調取前開案卷核閱屬實，而本件再審原告於九十三年七月一
    日具狀向本院提起再審之訴，有再審原告民事再審起訴狀一件附卷可稽（見本院
    卷第三頁），並未逾民事訴訟法第五百條第一項所規定三十日之不變期間，合先
    敘明。
三、本件再審原告起訴主張：
（一）再審被告甲○○、乙○○○與丁○○共同向訴外人臺灣土地銀行借款三百萬元
　　　，並由再審原告丙○○擔任此筆借貸之連帶保證人，嗣丁○○、甲○○、乙○
　　　○○未能還款，臺灣土地銀行即於八十三年十一月二十九日查封再審原告所有
      房地，此有嘉義地方法院八十三年度執全字第四三二號假扣押執行筆錄可證。
　　　原確定判決漏未斟酌再審原告丙○○上開房地遭假扣押之事實及執行筆錄，足
　　　生影響於判決結果。
（二）一審法院於九十年二月十六日訊問證人唐月娥：「我知道是原告丙○○（按即
      再審原告，以下同）當人家的連帶保證人，『為了要撤銷房屋的查封，所以向
      我借款』，：：」，足見再審原告丙○○確係因擔任連帶保證人，土地房屋遭
      查封後向唐月娥借款欲代償系爭抵押借款，以撤銷假扣押查封，原確定判決漏
      未斟酌證人唐月娥之上開重要證詞，足生影響於判決之結果。
（三）證人林國喜於一審證稱：「當時我們查封保證人丙○○的財產，：：之後他們
      就到出納室繳錢，我們就撤銷對丙○○查封的房屋」，既然銀行以查封連帶保
      證人丙○○財產之手段要求再審原告代為還款，再審原告到銀行還款，銀行就
      「撤銷對再審原告查封的房屋」，足見本件係債權人（即銀行）向第三人（即
      再審原告丙○○）明示債務人（即再審被告三人）之債務並未清償，要求第三
      人（再審原告）代為清償，原確定判決漏未斟酌證人林國喜之上開重要證詞。
（四）臺灣土地銀行承辦人即證人林國喜於八十三年十二月九日代償當日具狀提出聲
      請撤回部分假扣押執行狀，表明「茲本案相對人之一丙○○已自動清償部分逾
      欠，故對丙○○部分已無再假扣押之必要」，因而撤回對再審原告之假扣押執
      行，上開撤回狀清楚表明係再審原告清償逾欠，係屬本案最為直接、明確之證
      據，客觀上足以證實上開款項確係再審原告丙○○所代償。
（五）一審法官問再審被告甲○○本人：「原告是否有還銀行一百六十多萬？」，甲
      ○○答稱：「我忘記了」、甲○○在一審八十九年三月二十八日準備書狀事實
      及理由第三段亦主張：原告房地遭假扣押時，係甲○○「籌款」並親自到土地
      銀行繳納款項，解決債務，原告並未代償分文，請求向台灣土地銀行嘉義分行
      函查。衡情如果確係再審被告甲○○「籌款」解決債務，為何甲○○不主張係
      向再審原告借款還債？為何要等到台灣土地銀行八十九年五月二十六日覆函回
      一審，查明係以八十三年十二月九日郵局交換支票二紙金額一百五十萬四千元
      清償後，甲○○始於八十九年七月二十日準備書狀第七段主張：「至於甲○○
      所繳一百五十萬四千元，是其向原告調借郵局所開立之二紙支票抵付」？足見
      再審被告甲○○先則是否認再審原告有代償之事實，見一審已查出真相，始轉
      而改口係向再審原告借款還債，其主張顯不足採。原確定判決就上開重要證物
      漏未斟酌，顯然足以影響判決之結果云云，爰依法提起本訴，並聲明(一)本院九
      十二年度上更(一)字第四九號民事確定判決廢棄。(二)右廢棄部分，再審被告在該
      審之上訴駁回。(三)第一、二、三審及再審訴訟費用均由再審被告負擔。
四、再審被告則以：關於證人唐月娥等所為證言證據力之強弱，本因證人與兩造之利
    害關係，而影響其證言之信用，是以原確定判決本於自由心證判斷其證言之證據
    力，於法並無不合；原審法院已依職權向台灣嘉義地方法院函調八十三年度執全
    新字第四三二號假扣押案卷，並函請查明八十四年三、四月間有無聲請人翁登義
    聲請對債務人甲○○執行假扣押等情，足徵原審法院已有審酌上開證據；證人林
    國喜於原一審證稱：「只記得有清償一百五十多萬，至於是何人所繳，並非我經
    手。」等語，並不能證明系爭款項係由再審原告丙○○所繳；另「聲請撤回部分
　　假扣押執行狀」純係銀行向法院陳報「無再假扣押之必要」之例稿而已，尚不得
　　以該聲請撤回狀之片面內容，即遽認其債務係由再審原告丙○○所償還。更何況
　　該文書之制作人林國喜亦到庭結證謂其於作成聲請撤回部分假扣押執行狀之時，
　　並不知道係誰償還該筆借款等語在案，足見再審原告所徒然執著之證物，聲請撤
　　回部分假扣押執行書狀，並不能證明該筆借款係再審原告丙○○所繳一節，業經
　　原審詳加審酌後不予採納；末按，我國民事訴訟程序第二審採「嚴格續審制」，
　　本件再審原告所提出之證物及證人供述，於第一、二審訴訟程序中皆審理相當完
　　備，一經翻閱卷內資料，即可明瞭。再審原告空言泛指原審法院未斟酌證物，卻
　　置原審法院認定事實所採取之諸多證據於不顧，顯有偏頗等語資為抗辯。並聲明
　　：(一)再審原告之訴駁回。(二)再審訴訟費用由再審原告負擔。
五、按就不得上訴於第三審法院之事件，而經第二審確定之判決，須就足影響於判決
    之重要證物，漏未斟酌為限，始得提起再審之訴，民事訴訟法第四百九十七條定
    有明文；所謂「重要證物漏未斟酌」，係指當事人在前訴訟程序已經提出，第二
    審確定判決漏未於判決理由中斟酌者而言，亦即以發現未經斟酌或得使用之證據
    為提起再審之原因者，必以該證據若經斟酌可受較有利益之裁判者為限（最高法
    院十七年上字第一０八一號、十八年上字第七一０號判例參照）。即該項證物如
    經斟酌，原判決將不致為如此之論斷；若縱經斟酌亦不足影響原判決之內容，或
    原判決曾於理由中說明其為不必要之證據者，均與本條規定之要件不符。經查：
（一）按所謂證物包括證書及與證書有相同效用之物件或勘驗物等項，不包括證人在
      內（楊建華著民事訴訟法要論第四百六十頁參照）。是發見人證不能據而提起
      再審之訴，再審原告以原確定判決就證人唐月娥、證人林國喜之證言，未予斟
      酌採信，認有再審事由，揆諸上開說明，顯有誤會，已不可取。又再審原告以
      證人林國喜於原確定程序證稱：「當時我們查封保證人丙○○的財產，：：之
      後他們就到出納室繳錢，我們就撤銷對丙○○查封的房屋」等語，推論既然銀
      行以查封連帶保證人丙○○財產之手段要求再審原告代為還款，再審原告到銀
      行還款，銀行就「撤銷對再審原告查封的房屋」，足見本件係債權人（即銀行
      ）向第三人（即再審原告丙○○）明示債務人（即再審被告三人）之債務並未
      清償，要求第三人（再審原告）代為清償云云，惟證人林國喜於原確定程序已
      證稱：「：：結果他（指再審原告）就帶甲○○來公司清償，我只記得有清償
      一百五十多萬，『至於是何人所繳，我並不清楚』，且該筆錢是向出納室所繳
      ，並非我經手。當時丙○○、甲○○是先到我經辦人的地方由我先從電腦打出
      繳納單，當時雙方都有在場且並無爭議，之後他們就到出納室繳錢，我們就撤
      銷對丙○○查封的房屋。」等語明確（見原確定判決一審卷第一五二頁），是
      證人林國喜之證言僅足證明再審被告甲○○與再審原告二人確曾前往債權人土
      地銀行嘉義分行繳納借貸債務，以聲請撤銷對再審原告丙○○所有建物之查封
      ，尚難證明該筆款項確係由再審原告丙○○所支出代繳，殊無再就證人林國喜
      之證言，予以論述之必要。另一證人唐月娥固證稱：「我知道是原告丙○○當
      人家的連帶保證人，『為了要撤銷房屋的查封，所以向我借款』，：：」云云
      ，惟證人唐月娥上開證詞亦僅係因再審原告向伊借款故個人臆測係因要撤銷房
      屋的查封，況設若如原確定判決所認定再審原告再將上開借得之款項轉借再審
      被告甲○○向銀行清償，亦可達啟封其所有建物之目的，是再審原告僅憑證人
      上開臆測之詞，而質疑原確定判決未因此而為伊有利之判斷，尚無足取。
（二）至再審原告雖另主張因伊擔任再審被告向臺灣土地銀行借款之連帶保證人，嗣
      再審被告未能依約還款，該行即於八十三年十一月二十九日查封再審原告所有
      房地，原確定判決漏未斟酌再審原告丙○○上開房地遭假扣押之事實及執行筆
      錄云云，惟按原確定判決於理由欄第四項對於本案之爭點即「再審被告等人積
      欠土銀嘉義分行之一百三十七萬零六百一十三元債務，究係再審原告為『塗銷
      假扣押查封』代再審被告為清償？抑或再審原告借錢與再審被告甲○○，由再
      審被告甲○○向銀行清償？」（見原確定判決理由欄第四項第一至四行）已詳
      細論述其依據為：「1.若系爭款項係由再審原告代繳，再審原告理應持有銀行
      掣發之收據，而本件借款清償後之收據為再審被告甲○○所持有，且收據上僅
      列有「甲○○、丁○○」之名：：難認上開借款係逕由再審原告代償。2.再審
      被告甲○○開具面額一百五十萬元及十萬元之系爭本票各乙紙，係同一天簽發
      ，交由再審原告持向其弟媳唐月娥借款，苟如再審原告之主張，借款人為再審
      原告，則再審原告應要求再審被告三人共同簽發票據，或在票據上背書，以獲
      債權之擔保，然卻只令再審被告甲○○一人在本票發票人欄簽名，此亦有違常
      情。另再審原告人於八十七年十月卅一日、八十八年二月二十三日分別向再審
      被告甲○○各收取一萬元，益可證係再審原告借得款項後，轉借再審被告甲○
      ○持向銀行清償債務。3.若再審原告丙○○確係代主債務人清償，則必知悉民
      法第七百四十九條行使保證人代位權之規定，豈有於八十三年十二月九日代借
      款人向銀行清償五年餘後，即八十九年二月二十二日始委託律師具狀起訴之理
      ？又豈有要再審被告甲○○於代償之初即簽發本票，而面額竟少於一百五十萬
      四千元，且復未要求利息？對於為何未要求再審被告乙○○○共同發票或背書
      ？再審原告雖辯稱『本來是要求甲○○與乙○○○一起開，但後來乙○○○推
      託，所以才由甲○○一個人開』及『這是代償而已，沒有利息』云云，有違經
      驗法則，委無可採。」等語，亦足認原確定判決對於再審原告之房地遭查封之
      事，已加以斟酌，惟經取捨證據後，認定再審原告並無代償之情事，是再審原
      告上開主張亦無可採。
（三）再審原告復主張：臺灣土地銀行承辦人即證人林國喜於八十三年十二月九日代
      償當日具狀提出聲請撤回部分假扣押執行狀，表明「茲本案相對人之一丙○○
      已自動清償部分逾欠，故對丙○○部分已無再假扣押之必要」，因而撤回對再
      審原告之假扣押執行，上開撤回狀清楚表明係再審原告清償逾欠，係屬本案最
      為直接、明確之證據，客觀上足以證實上開款項確係再審原告丙○○所代償云
      云，然按系爭臺灣土地之借款清償事宜，當時固係由再審原告與再審被告甲○
      ○一同至該行辦理，至於是何人所繳，證人林國喜並不清楚一情，業經證人林
      國喜於原確定判決審理時證述在卷，已如前述，是再審被告所辯上開撤回部分
      假扣押執行狀內所載「茲本案相對人之一丙○○已自動清償部分逾欠」云云，
      應係撤回例稿形式之記載，應堪憑採，從而原確定判決依卷內所附之證據資料
      予以審酌，加以取捨、判斷而為事實之認定，既已於原確定判決內詳為敘明其
      取捨、判斷之理由，自非不依證據而逕為判斷；況再審原告前揭所陳之主張，
      亦屬原審法院取捨證據、認定事實之職權行使範圍，復查無違背社會上一般之
      經驗法則。則揆諸前揭說明，與民事訴訟法第四百九十七條所稱就重要證據漏
      未斟酌之規定，自有不符。再審原告執此部分作為再審之事由，尚非有理。
（四）末按再審原告另主張：再審被告甲○○於原確定判決庭訊時稱「（再審原告是
      否有還銀行一百六十多萬）我忘記了」，並於八十九年三月二十八日準備書狀
      內亦主張：再審原告房地遭假扣押時，係甲○○「籌款」並親自到土地銀行繳
      納款項，解決債務，再審原告並未代償分文等語，衡情如果確係再審被告甲○
      ○「籌款」解決債務，為何再審被告甲○○不主張係向再審原告借款還債？為
      何要等到向土地銀行函查結果係以八十三年十二月九日郵局交換支票二紙金額
      一百五十萬四千元清償後，甲○○始於其後八十九年七月二十日準備書狀主張
      ：「至於甲○○所繳一百五十萬四千元，是其向再審原告調借郵局所開立之二
      紙支票抵付」？足見再審被告甲○○先則是否認再審原告有代償之事實，見已
      查出真相，始轉而改口係向再審原告借款還債，其主張顯不足採。原確定判決
      就上開甲○○之供詞、準備書狀、台灣土地銀行八十九年五月二十六日覆函等
      重要證物漏未斟酌，顯然足以影響判決之結果云云，按民事訴訟法所謂證據漏
      未斟酌，係指前第二審言詞辯論終結前，已經存在並已為證據聲明之證據，而
      第二審並未認為不必要，而仍忽略證據聲明未為調查，或已為調查而未就其調
      查之結果予以判斷者而言（最高法院七十九年度台上字第一八三五號判決參照
      ）；又當事人於法庭、書狀之主張、陳述須由法院審酌後，依舉證責任之分配
      提出證據，經受訴法院依自由心證判斷待證事實之真偽而為裁判之基礎，即當
      事人之陳述固得為證據方法，惟須經過證據調查之程序始能成為證據資料，實
      乃民事訴訟法第二編第一章第三節第五目之一所由設，是再審原告徒以上開再
      審被告甲○○所為之陳述及所提之書狀主張有重要證物漏未斟酌之再審事由，
      已有未合，況再審被告甲○○於原確定判決庭訊所稱：「（再審原告是否有還
      銀行一百六十多萬）我忘記了」，並於提出之準備書狀內主張：再審原告房地
      遭假扣押時，係甲○○「籌款」並親自到土地銀行繳納款項，解決債務，再審
      原告並未代償分文等語，與再審原告主張伊有代償之事實並無必然之關聯，再
      審原告主張「衡情如果確係再審被告甲○○籌款解決債務，為何再審被告甲○
      ○不主張係向再審原告借款還債？為何要等到向土地銀行函查結果係以八十三
      年十二月九日郵局交換支票二紙金額一百五十萬四千元清償後，甲○○始於其
      後八十九年七月二十日準備書狀主張：『至於甲○○所繳一百五十萬四千元，
      是其向再審原告調借郵局所開立之二紙支票抵付』？足見再審被告甲○○先則
      是否認再審原告有代償之事實，見已查出真相，始轉而改口係向再審原告借款
      還債，其主張顯不足採云云，惟訴訟當事人何時提出攻擊防禦方法，本有選擇
      之權，再審原告上開推論屬其個人臆測之詞，亦不足採，至台灣土地銀行八十
      九年五月二十六日覆函（見原確定判決一審卷第六四頁）亦載明：「一：：經
      查於八十三年十二月九日以郵局交換支票二紙金額一百五十萬四千元清償之債
      務為（一）本案墊付訴訟費用等新台幣九千二百十三元，利息及違約金新台幣
      十二萬九千一百二元、提前償還本金一百二十三萬二千二百九十八元。（二）
      甲○○他案借款之利息、違約金新台幣十三萬三千三百八十七元。本行已製發
      收據交由繳款人收執。二、本案既已清償積欠之利息，況又提前償還部分本金
      ，依本行一般作業，自予以中止，撤銷其債務執行等程序」等語明確，亦無法
      為再審原告主張有代償之事實為有利之證明，是再審原告上開再審理由縱經斟
      酌，亦不足以影響原確定判決。再審原告執此部分作為再審之事由，即非有據
      。
六、綜上所述，再審原告主張原確定判決有民事訴訟法第四百九十七條就足以影響於
　　判決之重要證物漏未斟酌之再審事由，提起本件再審之訴，為無理由，應予駁回
　　。
七、據上論結，本件再審之訴為無理由，依民事訴訟法第五百零五條、第三百八十五
    條第一項前段、第七十八條，判決如主文。
中　　　華　　　民　　　國　　九十三　　年　　　十　　　月　　　五　　　日
　　　　　　　　　　　　 　　　　　 臺灣高等法院臺南分院民事第二庭
~B1審判長法官　吳　　志　　誠
~B2　　　法官　李　　素　　靖
~B3　　　法官　周　　素　　秋
右為正本係照原本作成。
不得上訴。
中　　　華　　　民　　　國　　九十三　　年　　　十　　　月　　　六　　　日
~B法院書記官　劉　　清　　洪
